---
title: "Verwendung von pica-rs zur Datenanalyse mit RMarkdown"
output:
  md_document:
    variant: markdown_github
---



# Verwendung von pica-rs zur Datenanalyse mit RMarkdown

Beispielhaft wird in diesem Tutorial demonstriert, wie das Toolkit
pica-rs für Datenanalysen 
mit [RMarkdown](https://rmarkdown.rstudio.com/) eingesetzt werden kann. Datenabfrage mit `pica-rs` und
Datenanalyse mit `R` können so in einem gemeinsamen Dokument kombiniert werden.

```{r setup, message=FALSE}

# Setup: 
# Globale Einstellungen für das Ausführen von Code-Blöcken durch knitr
knitr::opts_chunk$set(echo = TRUE, message = FALSE, dev="jpeg", dpi = 300, fig.path = "plots/")
# Laden von R-Paketen
library(tidyverse) # beinhaltet u.a. readr, dplyr und ggplot2

```

## Datenabfrage

Zunächst erzeugen wir mit folgender Pica-Abfrage von der Datei `testdaten.dat`
eine CSV-Datei mit allen Tupeln aus Titel-idn und GND-Entität-idn. Um die GND-Entitäten
abzurufen, die mit einem Titeldatensatz verknüpft sind, muss das Listenfeld `041A`
mit `pica select` ausgelesen werden. Sind mehrere GND-Entitäten in einem Titel-Datensatz 
vohanden, expandiert `pica select` diese automatisch, d.h. im Output `title_idn_gnd_idn.csv`
kommen auch IDN-Nummern von Titeln ggf. mehrfach vor (je eine Zeile pro GND-Entität).

```{bash create_csv, echo = TRUE}

pica select -s --no-empty-columns -H "idn_titel, idn_sw"  "003@.0,041A/*.9" \
  ../testdaten.dat  -o title_idn_gnd_idn.csv 

```

Die Datei `title_idn_gnd_idn.csv` kann ggf. auch nur temporär erzeugt werden,
wenn ein Zwischenspeichern des Outputs von `pica-rs`nicht gewünscht ist.
Das Einlesen der Date in R erfolgt über die üblichen Funktionen, z.B. aus dem
`tidyverse`-Unterpaket `readr`.

```{r read_csv}
title_idn_gnd_idn <- read_csv("title_idn_gnd_idn.csv", 
                              col_types = list(
                                idn_titel = col_factor(),
                                idn_sw = col_factor()))

```

## Datenanalyse

Wir wollen die abgefragten Daten im Folgenden beispielhaft analysieren:
Zunächst erzeugen wir eine zusammenfassende Zählstatistik:

```{r compute_count_summary}
count_summary <- title_idn_gnd_idn %>% 
  summarise(
    n_title = n_distinct(idn_titel), 
    n_terms = n_distinct(idn_sw)
    )
  
```

In dem so erzeugten Datensatz gibt es `r count_summary$n_terms` verschiedene GND-Entitäten, 
die an mindestens einen von  `r count_summary$n_title` verschiedenen Titel-Datensätzen
vergeben wurden. 

Als nächstes beantworten wir die Frage, wie viele GND-Entitäten pro Titel im Durchschnitt
verwendet werden:

```{r compute_card}
sw_per_title <- title_idn_gnd_idn %>% 
  group_by(idn_titel) %>% 
  summarise(n_sw = n())

card_d <- sw_per_title %>% 
  summarise(
    n_title = n(), 
    avg_count = sum(n_sw)/n_title
    ) %>% 
  pull(avg_count)

```

Im Mittel liegen `r round(card_d,2)` GND-Entitäten pro Titel vor.

Wir wollen nun die IDN-Nummern der am häufigsten verwendeten GND-Entitäten ausgeben:

```{r comp_gnd_term_freq}
gnd_term_freq <- title_idn_gnd_idn %>% 
  group_by(idn_sw) %>% 
  summarise(freq = n()) %>% 
  arrange(desc(freq))

head(gnd_term_freq, n = 10) %>% 
  knitr::kable()

```

## Datenvisualisierung

Über alle Schlagwörter betrachtet sieht die Verteilung der GND-Entitäten-Verwendung 
wie folgt aus:

```{r term_dist}
g <- ggplot(gnd_term_freq, aes(x = freq)) + 
  geom_histogram(aes(y = (..count..)/sum(..count..)), binwidth = 1) + 
  scale_y_continuous(labels = scales::percent, limits = c(0,1)) + 
  scale_x_continuous(breaks = c(0,2,4,6,8,10)) + 
  xlab("Häufigkeit GND-Entitäten-Verwendung") + 
  ylab("Anteil an allen GND-Entität") + 
  ggtitle("Verteilung GND-Entitäten-Verwendung")

g

```

Das Histogramm zeigt, dass die meisten GND-Entitäten nur einmal verwendet werden. 
Einzelne Terme werden aber auch bis zu 10-mal verwendet. 

Eine andere Visualisierungsform des gleichen Sachverhalts ist Folgende:

```{r plot_freq_}
gnd_term_freq <- gnd_term_freq %>%
  mutate(index = 1:n())

ggplot(gnd_term_freq, aes(x = index, y = freq)) +
    geom_point() +
    scale_y_log10() +
    ylab("Häufigkeit je GND-Entität") +
    xlab("Index GND-Entitäten (sortiert nach Häufigkeit)") + 
    ggtitle("Long-Tail Darstellung")

``` 

## Dieses Tutorial selbst ausführen

Um das hier vorgestellte Tutorial selbst auszuführen, stehen im offiziellen
github-Repository des Toolkits pica-rs die   
[.rmd-Quelldatei](https://github.com/deutsche-nationalbibliothek/pica-rs/blob/main/docs/book/src/de/rmarkdown/rmarkdown.rmd)
sowie ein 
[Testdatensatz im PICA+ Format](https://github.com/deutsche-nationalbibliothek/pica-rs/blob/main/docs/book/src/de/testdaten.dat) 
für dieses Tutorial zum Download zur Verfügung. 
